臺灣高等法院民事判決
109年度上字第839號
上訴人即附
帶被上訴人  李振中
訴訟代理人  黃燕光律師
被上訴人即  
附帶上訴人  陳姿方
訴訟代理人  張家榛律師
            林芥宇律師
上列當事人間損害賠償事件，上訴人對於中華民國109年4月30日
臺灣新竹地方法院108年度重訴字第203號第一審判決提起上訴，
被上訴人提起附帶上訴，本院於110年7月27日言詞辯論終結，判
決如下：
    主      文
原判決關於駁回上訴人後開第二項之訴部分，及該部分假執行之
聲請，暨訴訟費用之裁判均廢棄。
被上訴人應再給付上訴人新臺幣柒拾伍萬伍仟參佰肆拾貳元，及
自民國一Ο八年三月十四日起至清償日止，按年息百分之五計算
之利息。
上訴人其餘上訴、被上訴人附帶上訴均駁回。
第一、二審訴訟費用，關於上訴部分，由上訴人負擔百分之八十
五，餘由被上訴人負擔；關於附帶上訴部分，由被上訴人負擔。
本判決第二項所命給付，於上訴人以新臺幣貳拾伍萬元供擔保後
得假執行，但被上訴人如以新臺幣柒拾伍萬伍仟參佰肆拾貳元預
供擔保，得免為假執行。
    事實及理由
一、上訴人主張：被上訴人於民國107年2月19日晚間7時58分許，駕駛車牌號碼0000-00號自用小客車（下稱系爭汽車），沿新竹縣新豐鄉建興路一段由西北往東方向行駛，行經該路段編號04174號電線桿旁時，竟疏未注意有無來車，即貿然跨越分向限制線違規迴轉至對向車道，適伊騎乘車牌號碼000-000號普通重型機車（下稱系爭機車），沿上開路段、同向自系爭汽車後方行駛而來，因閃避不及而撞及系爭汽車左側（下稱系爭事故），致伊人車倒地，受有硬腦膜下出血、硬腦膜上出血、顏面骨骨折、顱骨骨折、左側第4-8肋骨骨折、創傷性氣胸之傷害，經治療後仍遺存四肢癱瘓、語言功能障礙等重大無法回復之傷害（以下合稱系爭傷害）。伊因被上訴人駕車過失行為，受有醫療費用新臺幣（下同）5萬6,465元、交通費用1萬0,700元、看護費用436萬9,297元、勞動能力減損765萬7,703元，及精神慰撫金50萬元之損害。爰於上開損害範圍內，依侵權行為之法律關係，求為命：被上訴人應給付伊702萬1,729元，及自108年3月14日起至清償日止，按年息5%計算利息之判決，並陳明願供擔保，請准宣告假執行。（未繫屬本院部分，不予贅述）
二、被上訴人則以：不爭執上訴人因伊過失受有醫療費用3萬7,2
    57元、交通費用1萬0,700元、看護費用26萬7,180元、勞動
    能力減損127萬2,886元之損害，超逾上開金額部分，即屬無
    據。又上訴人請求精神慰撫金50萬元顯屬過高，且系爭事故
    之肇事次因為上訴人酒駕，上訴人應負45%之過失責任，另
    應扣除上訴人已領取之強制汽車責任保險金等語，資為抗辯
    。
三、原審為上訴人一部勝訴，一部敗訴之判決，即判命被上訴人
     給付上訴人193萬3,343元本息，並為准、免假執行之宣告
    ，而駁回上訴人其餘之訴及假執行之聲請。上訴人就其敗訴
    部分提起一部上訴，上訴聲明：㈠原判決關於駁回上訴人後
    開第二項之訴部分廢棄。㈡上開廢棄部分，被上訴人應再給
    付上訴人508萬8,386元，及自108年3月14日起至清償日止，
    按年息5%計算之利息。㈢願供擔保，請准宣告假執行。被上
    訴人答辯聲明：上訴駁回。被上訴人就其敗訴部分提起附帶
    上訴，附帶上訴聲明：㈠原判決關於命被上訴人給付部分廢
    棄。㈡上開廢棄部分，上訴人於第一審之訴及假執行之聲請
    均駁回。上訴人答辯聲明：附帶上訴駁回。
四、上訴人主張：被上訴人於107年2月19日晚間7時58分許，駕
    駛系爭汽車，沿新竹縣新豐鄉建興路一段由西北往東方向行
    駛，行經該路段編號04174號電線桿旁時，竟疏未注意有無
    來車，即貿然跨越分向限制線違規迴轉至對向車道，適伊騎
    乘系爭機車沿上開路段、同向自系爭汽車後方行駛而來，因
    閃避不及而撞及系爭汽車左側而發生系爭事故，致伊受有系
    爭傷害，被上訴人因前開駕車過失傷害行為，經原法院判處
    有期徒刑6月，如易科罰金，以1,000元折算1日確定等情，
    業經本院調閱系爭事故刑事卷宗核閱無訛，並有刑事判決在
    卷足憑（原審卷第145頁至第157頁），且為兩造所不爭執（
    本院卷第76頁），堪信為真實。
五、按車輛行駛時，在劃有分向限制線之路段，不得迴車；汽車
    迴車前，應看清無來往車輛，道路交通安全規則第106條第2
    款、第5款分別有明文規定。又分向限制線，用以劃分路面
    成雙向車道，禁止車輛跨越行駛，並不得迴轉，道路交通標
    誌標線號誌設置規則第165條第1項亦有明文。被上訴人駕駛
    汽車，應注意遵守上述規定行駛，竟違規於設有分向限制線
    之路段迴轉，且未注意上訴人騎乘機車自同向後方而來即貿
    然迴轉，致發生系爭事故，被上訴人並因此經原法院刑事庭
    判決犯傷害罪確定之情，有道路交通事故現場圖、照片可參
    （本院卷第164頁至第174頁），且為被上訴人所不爭執（上
    四不爭執事項參照），交通部公路總局車輛行車事故鑑定覆
    議會鑑定意見（下稱行車事故鑑定意見）亦認定被上訴人駕
    駛系爭汽車由路邊不當駛入分向限制線路段左迴轉，且未讓
    車道上行進中之車輛先行，為肇事主因（原審卷第277頁至
    第279頁），則上訴人主張系爭事故係因被上訴人之駕車過
    失所致，即屬可採。
六、按因故意或過失，不法侵害他人之權利者，負損害賠償責任
     ；汽車、機車或其他非依軌道行駛之動力車輛，在使用中
    加 損害於他人者，駕駛人應賠償因此所生之損害；不法侵
    害他 人之身體或健康者，對於被害人因此喪失或減少勞動
    能力或 增加生活上之需要時，應負損害賠償責任；不法侵
    害他人之 身體、健康者，被害人雖非財產上之損害，亦得
    請求賠償相 當之金額。民法第184條第1項前段、第191條之
    2前段、第193條第1項、第195條第1項前段分別定有明文。
    茲就上訴人各項請求審酌如下：　　
　㈠醫療費用部分：
　　上訴人主張其於系爭事故發生後至天主教仁慈醫療財團法人
    仁慈醫院（下稱仁慈醫院）、林口長庚紀念醫院（下稱長庚
    醫院）、新竹國泰綜合醫院（下稱國泰醫院）就診或住院治
    療，於仁慈醫院支出醫療費2,127元（原審卷第159頁）、國
    泰醫院支出醫療費3萬0,573元（原審卷第17頁至第93頁）、
    長庚醫院住院期間（107年2月19日至107年4月6日）支出醫
    療費3,017元（原審卷第161頁、第185頁）、長庚醫院出院
    後支出門診醫療費1,540元（原審卷第231、233、235、239
    頁），合計支出醫療費3萬7,257元（2,127元＋3萬0,573元＋3
    ,017元＋1,540元＝3萬7,257元）之情，業據提出醫療費用單
    據附於原審上開卷頁為證，復為被上訴人所不爭執（本院卷
    第97頁），堪信為真實。逾此金額部分，未據上訴人提出證
    據以實其說（本院卷第154頁），即無可採。
　㈡交通費部分：
　　上訴人主張其為治療系爭傷害而支出救護車交通費1萬0,700
    元乙節，業據提出收據、統一發票在卷足憑（原審卷第165
    頁至第167頁），並為被上訴人所不爭執（本院卷第97頁）
    ，自堪信取。
　㈢看護費部分：
　　⒈上訴人主張因受有系爭傷害，需終身專人照護等語，被上
      訴人則抗辯其僅於出院後1年內有看護之必要等語。經查
      ，上訴人因系爭事故受傷，雖經治療仍遺留有創傷性腦損
      傷併四肢癱瘓之障害，迄109年12月25日仍無法自行起身
      及行走、盥洗、如廁、沐浴，語言認知功能遲緩，終身無
      工作能力，日常生活須他人照顧之情，有國泰醫院診斷證
      明書為證（原審卷第133頁、第135頁，本院卷第183頁）
      ，堪認上訴人確實已無法自理生活，而有終身受專人照護
      之必要，被上訴人抗辯僅須於出院後看護1年云云，委無
      足取。
　　⒉上訴人主張其住院治療期間支出看護費33萬4,200元之情，
      有看護費收據可稽（原審卷第169頁，收據金額合計34萬2
      ,200元，上訴人僅請求33萬4,200元），堪可採信。又上
      訴人最後係於107年7月20日自國泰醫院出院（原審卷第12
      7頁），則其請求自107年9月起算至其平均餘命之終身看
      護費用，亦屬有據。上訴人為00年0月00日出生（原審卷
      第177頁參照），於107年9月時約為53歲6月，依內政部統
      計處編製之「107年台閩地區簡易生命表」所載，國人男
      性53歲之平均餘命為27.82年，而上訴人僅請求按22年計
      算，自無不合。又兩造不爭執按每月2萬2,265元計算看護
      費用（原審卷第244頁、本院卷第96頁），亦即每年看護
      費為26萬7,180元。依霍夫曼式計算法扣除中間利息（首
      期給付不扣除中間利息），自107年9月起算22年之看護費
      用為403萬5,453元（計算式見本院卷第241頁），上訴人
      僅主張403萬5,097元，自屬可採。被上訴人另辯稱因上訴
      人曾接受腦部重大手術，可能影響其平均餘命云云，惟平
      均餘命原係於未來無法確知之情形下，就客觀上可能之生
      存年限作預估，遑論上訴人僅按較內政部統計結果為短之
      22年計算其平均餘命，從而，被上訴人空言就上訴人之可
      能餘命任加臆測，抗辯應縮短其年限云云，尚非可採。
　㈣勞動能力減損部分：
　　⒈上訴人因系爭事故受傷，雖經治療仍遺留有創傷性腦損傷
      併四肢癱瘓之障害，迄109年12月25日仍無法自行起身及
      行走、盥洗、如廁、沐浴，語言認知功能遲緩，終身無工
      作能力，日常生活須他人照顧之情，有國泰醫院診斷證明
      書為證（原審卷第133頁、第135頁，本院卷第183頁），
      是上訴人主張其因受有系爭傷害，致勞動能力完全受損，
      不能依通常情形工作至勞工強制退休年齡65歲，而受有勞
      動能力減損之損害，即屬有據。　　　
　　⒉次按被害人因身體健康被侵害，而喪失或減少勞動能力所受之損害，其金額應就被害人受侵害前之身體健康狀態、教育程度、專門技能、社會經驗等方面酌定之，亦即應以其能力在通常情形下可能取得之收入為標準，而不能以一時一地之工作收入為準（最高法院108年度台上字第1499號判決意旨參照）。上訴人為00年0月00日出生，於系爭事故發生時即107年2月19日年近53歲（滿52歲11月），迄至勞動基準法第54條第1項第1款所定65歲之強制退休年齡止，尚有12年之工作能力。又上訴人主張其於系爭事故發生前任職於大久清潔行，106年度薪資收入為79萬8,500元，應依該金額計算其勞動能力減損之損害額云云，固據提出106年度扣繳憑單為證（原審卷第175頁），惟大久清潔行為上訴人獨資之商號，上訴人106年度薪資收入係由其自己擔任扣繳義務人（原審卷第175頁、第283頁參照），尚未能逕認係上訴人收入之常態，依上開說明，尚不能逕以上訴人該單一年度之薪資收入金額作為計算其勞動能力減損之標準。而大久清潔行既為上訴人獨資之商號，則大久清潔行之收入即為上訴人之收入，而大久清潔行於系爭事故發生前6年即102年至107年之全年所得依序為9萬9,702元、9萬9,954元、10萬3,638元、13萬1,496元、14萬7,585元、21萬4,000元，有其營利事業所得資料可佐（原審卷第283頁至第303頁），亦即每年平均收入為13萬2,729元（元以下四捨五入），該金額不及勞動部公布之基本工資，惟上訴人於系爭事故發生前既為有工作能力之成年人，依通常情形應認其有取得基本工資之勞動能力。而系爭事故發生之107年度基本工資為每月2萬2,000元（本院卷第243頁），即每年26萬4,000元，依霍夫曼式計算法扣除中間利息（首期給付不扣除中間利息），計算上訴人12年無法工作之勞動能力損失為253萬1,789元（計算式見本院卷第245頁）。
　㈤慰撫金部分：
　　按精神慰藉金之核給標準固與財產上損害之計算不同，然 
    非不可斟酌雙方身分資力與加害程度，及其他各種情形核 
    定相當之數額（最高法院51年台上字第223號判例參照）。
    是其金額是否相當，自應依實際加害情形與被害人所受之痛
    苦及雙方之身分、地位、經濟狀況等情形決定之。上訴人因
    被上訴人駕駛車輛之過失傷害行為，致受有系爭傷害，歷經
    住院、手術等療程，並遺有嚴重之腦部、四肢障害，領有重
    度身心障礙證明（原審卷第177頁），精神上當受有相當之
    痛苦，自得依民法第195條第1項前段規定請求被上訴人賠償
    精神慰撫金。茲審酌兩造名下均無財產，上訴人107年收入
    為7萬2,000元，其獨資成立之大久清潔行於系爭事故發生前
    6年之年平均收入為13餘萬元（詳上㈣⒉所述）；被上訴人107
    年所得為42萬餘元，有稅務電子閘門財產所得調件明細表、
    營利事業所得資料在卷可參（原審調解卷第13頁至第16頁、
    原審卷第283頁至第303頁），及兩造之身分地位、經濟狀況
    ，上訴人受傷程度、被上訴人之過失態樣等情狀，認上訴人
    請求被上訴人賠償精神慰撫金50萬元，尚屬適當。
　㈥據上，上訴人之損害共計744萬9,043元（3萬7,257元＋1萬0,7
    00元＋33萬4,200元＋403萬5,097元＋253萬1,789元＋50萬元＝74
    4萬9,043元）。又按損害之發生或擴大，被害人與有過失者
    ，法院得減輕賠償金額，或免除之，民法第217條第1項定有
    明文。經查，行車事故鑑定意見認定被上訴人駕駛系爭汽車
    由路邊不當駛入分向限制線路段左迴轉，且未讓車道上行進
    中之車輛先行，固為肇事主因，然上訴人酒精濃度高達211.
    5mg/dL，換算呼氣檢測值約0.919MG/L，遠遠超逸公共危險
    罪標準0.25MG/L，且顯見步態不穩、噁心嘔吐、精神混惑不
    清晰等中度中毒症狀，影響駕駛的判斷力及注意力，故其酒
    精濃度過量駕駛，影響行車安全，為肇事次因（原審卷第27
    7頁至第279頁）。茲審酌兩造各自過失態樣、程度，認上訴
    人、被上訴人應依序負擔40%、60%之過失責任，依上開過失
    比例，減輕被上訴人之賠償金額後，上訴人得請求被上訴人
    賠償之金額為446萬9,426元（744萬9,043元×60%＝446萬9,42
    6元，元以下四捨五入）。
　㈦復按保險人依本法規定所為之保險給付，視為被保險人損害
    賠償金額之一部分；被保險人受賠償請求時，得扣除之，強
    制汽車責任保險法第32條定有明文。兩造不爭執上訴人因系
    爭事故已領取強制汽車責任保險理賠金178萬0,741元（原審
    卷第97頁），扣除後上訴人可請求被上訴人賠償268萬8,685
    元（446萬9,426元－178萬0,741元＝268萬8,685元）及法定遲
    延利息，逾此範圍，即屬無據。    
七、綜上所述，上訴人依侵權行為之法律關係，請求被上訴人給
    付268萬8,685元，及自108年3月14日（即起訴狀繕本送達翌
    日，見原審交附民卷第15頁）起，至清償日止，按年息5%計
    算之利息部分，為有理由，應予准許；逾此部分之請求，為
    無理由，不應准許。上開應准許之部分，原審就其中75萬5,
    342元本息部分（即268萬8,685元－原審准許之193萬3,343元
    ＝75萬5,342元），為上訴人敗訴之判決，尚有未合，上訴人
    指摘原判決此部分不當，求為廢棄，為有理由，爰由本院改
    判如主文第二項所示。至於上開其餘應准許之部分，原審為
    上訴人勝訴之判決，並分別諭知兩造供擔保後，得、免假執
    行；及不應准許部分，原審為上訴人敗訴之諭知，並駁回該
    部分假執行之聲請，均無不合，被上訴人之 附帶上訴、上
    訴人其餘上訴，均無理由，應予駁回。又本判決所命給付部
    分，兩造均陳明願供擔保宣告准免假執行，經核均無不合，
    爰分別酌定相當擔保金額准許之。
八、本件事證已臻明確，兩造其餘之攻擊或防禦方法及所用之證
    據，經本院斟酌後，認為均不足以影響本判決之結果，爰不
    逐一論列，附此敘明。
九、據上論結，本件上訴人之上訴為一部有理由、一部無理由，
    被上訴人之附帶上訴為無理由，依民事訴訟法第450條、第4
    49條第1項、第79條、第463條、第390條第2項、第392條第2
    項，判決如主文。
中　　華　　民　　國　　110 　年　　8 　　月　　17　　日
                  民事第三庭    
                        審判長法  官  王怡雯
                              法  官  何君豪     
                              法  官  朱美璘   
正本係照原本作成。
如不服本判決，應於收受送達後20日內向本院提出上訴書狀，其
未表明上訴理由者，應於提出上訴後20日內向本院補提理由書狀
（均須按他造當事人之人數附繕本）上訴時應提出委任律師或具
有律師資格之人之委任狀；委任有律師資格者，另應附具律師資
格證書及釋明委任人與受任人有民事訴訟法第466條之1第1項但
書或第2項所定關係之釋明文書影本。如委任律師提起上訴者，
應一併繳納上訴審裁判費。
中　　華　　民　　國　　110 　年　　8 　　月　　18　　日
　　　　　　　　　　　　　    書記官  鄭兆璋